臺灣臺南地方法院民事判決　　　　　　 100年度簡上字第54號
上　訴　人　陳國和
被　上訴人　許傑智即許博仁
上列當事人間請求確認本票債權不存在事件，上訴人對於中華民
國100年2月23日本院臺南簡易庭99年度南簡字第1033號簡易判決
提起上訴，經本院於100年5月26日言詞辯論終結，判決如下：
    主  文
上訴駁回。
第二審訴訟費用新台幣參仟參佰壹拾伍元由上訴人負擔。
    事實及理由
一、上訴人起訴主張：上訴人於民國97年4月7日前積欠被上訴人
    約新臺幣（下同）20萬元，而於97年4月7日簽下附表編號1
    、2之本票（下稱系爭本票），票面金額共計28萬元，多於
    上開借款數額之8萬元部分為延誤還款所衍生之利息。上訴
    人於簽發系爭本票後，即未再向被上訴人借貸任何款項。當
    時被上訴人負債累累，而不斷的透過其債主對上訴人催款及
    要求高額利息等債務轉移，是以上訴人係因被上訴人積欠訴
    外人呂月桂金錢，希望由上訴人承擔該債務，因此簽下借據
    予呂月桂，然卻疏忽未要求被上訴人歸還本票。而上訴人已
    於97年4月8日及同年月24日分別匯款70,000元、62,000元予
    被上訴人，另於同年12月5日及16日由訴外人即上訴人之胞
    姐陳玉梅分別匯款85,000元、50,000元及43,000元予被上訴
    人，共計已清償31萬元，系爭本票債務於97年12月均已清償
    完畢，然被上訴人不僅遲未返還本票，反而於98年10月執系
    爭本票向法院聲請裁定准許強制執行，並聲請強制執行上訴
    人於訴外人行政院衛生署台南醫院（下稱台南醫院）之薪資
    債權，被上訴人迄今已取得上訴人薪資扣押額共181,666元
    ，爰起訴請求確認被上訴人持有上訴人簽發之系爭本票2紙
    債權不存在等語。原審判決確認被上訴人持有上訴人簽發如
    附表編號1所示本票債權於超過5萬元部分對上訴人不存在，
    並駁回上訴人其餘之訴。上訴人提起上訴，其聲明為請求判
    決：（一）原判決不利於上訴人部分廢棄。（二）確認被上
    訴人持有上訴人所簽發如原審判決書附表編號1除確定部分
    外及附表編號2之本票債權不存在。
二、被上訴人對原審判決認定上訴人於97年4月8日匯款之7萬元
    為清償附表編號1之本票債務一節未聲明不服，於本院審理
    中僅以：上訴人於97年4月24日所匯之62,000元，係用以清
    償上訴人另透過被上訴人向訴外人呂月桂借款271,000元，
    非清償系爭本票債務等語置辯。並聲明：請求駁回上訴【至
    被上訴人敗訴部分，未據被上訴人提起上訴，該部分業已確
    定】。
三、按確認法律關係之訴，非原告有即受確認判決之法律上利益
    者，不得提起之，此民事訴訟法第247條第1項前段定有明文
    。又所謂即受確認判決之法律上利益，係指因法律關係之存
    否不明確，致原告在私法上之地位有受侵害之危險，而此項
    危險得以對於被上訴人之確認判決除去之者而言（最高法院
    42年台上字第1031號判例意旨參照)。本件上訴人主張被上
    訴人執系爭本票裁定向本院聲請對上訴人為強制執行，上訴
    人否認其與被上訴人間有本票債務存在，是兩造間究有無上
    開債之關係存在即屬不確定狀態，有致上訴人在私法上之地
    位受侵害之危險，而此項危險得以確認判決除去，是依上開
    說明，應認上訴人提起本件確認之訴有確認利益，先予敘明
    。
四、兩造不爭執及爭執事項：
  (一)不爭執事項：
  1.上訴人於97年4月7日簽發系爭本票予被上訴人，被上訴人並
    持前揭本票准許強制執行裁定為執行名義向本院聲請對上訴
    人之薪資為強制執行。
  2.上訴人曾於97年4月8日、97年4月24日分別匯70,000元、62,
    000元予被上訴人。
  3.上訴人於97年4月14日曾簽立原審卷27頁之借據予訴外人呂
    月桂。
  4.此外，上訴人就原審判決認定(1)被上訴人分別於97年12月5
    日、同年月16日所受領之85,000元、5萬元、43,000元，共
    計178,000元，係清償原審判決附表編號3所示之本票債務，
    該筆本票債務與系爭本票債務為不同債務；(2)被上訴人雖有
    受領181,666元，惟此乃被上訴人聲請強制執行上訴人之薪
    資所得之結果，不列入本件所應審酌之上訴人自行清償致本
    票債務消滅之範圍等節，均已不再爭執，是本院無庸再就上
    開爭點為審酌。
  (二)因之，經兩造確認本件爭執事項僅在於：上訴人於97年4月
    24日匯款62,000元予被上訴人，該筆款項之交付是否係清償
    系爭本票債務？（見本院卷34頁背面）
五、得心證之理由：
    上訴人主張其於97年4月24日匯款62,000元予被上訴人，係
    清償系爭本票債務云云，為被上訴人所否認，辯稱此用以清
    償上訴人另藉由其介紹而向訴外人呂月桂之借款等語，並提
    出上訴人不爭執真正之借據1紙為證（見原審卷27頁），經
    查：
  (一)證人呂月桂經原審與被上訴人行隔離訊問證稱：伊不認識上
    訴人，是被上訴人在96年間向伊借這筆款項去借給上訴人，
    本來說馬上要還，後來伊不相信被上訴人是真的拿去借朋友
    ，被上訴人才帶伊去找上訴人簽立借據，上訴人只有在97年
    4月底還了62,000元，是被上訴人拿到我鳳山住處還給伊的
    ，第1次借款191,000元部分，係伊拿給被上訴人，被上訴人
    說朋友要拿的，好像是96年的時候拿的，除了這筆借款伊不
    知道兩造間還有其他債權債務關係等語（見原審卷55至57頁
    ），核與被上訴人於原審所述：伊幫上訴人調錢，伊去向呂
    月桂拿再借給上訴人，上訴人當時說很急，伊考量上訴人是
    公務員，才會借這筆錢給上訴人，借據是伊帶呂月桂去找上
    訴人簽立的，這筆錢本來是在96年間就應該還，呂月桂質問
    伊，伊才帶呂月桂去找原告，後來62,000元是伊拿到呂月桂
    位於鳳山住處還給他的等語（見原審卷第57頁），大致相符
    ，應堪採信。復參酌上訴人自陳：我簽系爭借據是要證明我
    有跟被上訴人借錢等語（見原審卷56頁背面），可知上訴人
    向被上訴人借款，而被上訴人貸與上訴人之金錢係向呂月桂
    借款而來，上訴人因而簽立借據，並於97年4月24日匯款62,
    000元，由被上訴人交付呂月桂以資清償等情，應堪認定。
  (二)上訴人雖主張其未另向呂月桂借款，當初被上訴人因積欠呂
    月桂借款，希望由上訴人的債務轉移，上訴人理解被上訴人
    之處境困難而同意幫忙，因而簽立借據當作債務轉移云云（
    見原審卷43頁、本院卷6頁），惟查，上訴人係於97年4月7
    日簽發系爭本票，再於97年4月14日另簽立原審卷27頁之借
    據予呂月桂，觀諸該借據明確記載尚積欠呂月桂191,000
    元、80,000元，並約定清償之日期、方式及提供擔保物等
    事項，以該借據載明上訴人尚積欠與呂月桂之債務數額高達
    271,000元，然系爭本票債務共計28萬元，況上訴人已於同
    年月8日清償7萬元，則系爭本票債務於簽立借據時實僅餘21
    萬元未清償，惟該借據仍載明上訴人尚積欠呂月桂271,000
    元，衡情上訴人應不致簽立該借據以承擔高於其原先積欠被
    上訴人本票債務之理。再者，以上訴人為公務員，具有一定
    之智識能力，苟若如上訴人所述，此筆債權與系爭本票債權
    為同一，於簽立系爭借據時，理應會表明已另開立本票與被
    上訴人擔保之註記或要求被上訴人歸還系爭本票，以保障己
    身權益，然上訴人在無法證明有何意思表示錯誤或遭脅迫或
    詐欺之情形下簽立系爭借據，卻未曾為上述書立字據等維護
    權益之行為，亦未向呂月桂表明其與被上訴人間尚有其他債
    權債務關係，實有悖於常情。末者，倘如上訴人所陳其簽立
    借據係為「債務轉移」，該借據與系爭本票為同一債務一節
    為真，則上訴人既已簽立借據予呂月桂作為「債務轉移」，
    衡情上訴人應轉向呂月桂清償，以維己身權益，為何仍會將
    62,000元交付被上訴人以資清償，上訴人所述實與常理有違
    ，其主張其與呂月桂簽立之借據與系爭本票為同一債務一節
    ，尚難採信。是以，上開借據既非與本票債務屬同一債務，
    而上訴人與訴外人呂月桂並不相識，上訴人既係因透過被上
    訴人取得借款之原因而簽立借據予呂月桂，則其透過被上訴
    人將62,000元交付予訴外人呂月桂，亦合於常理，故被上訴
    人抗辯該筆62,000元係清償上訴人積欠呂月桂之借款，非清
    償系爭本票債務等情，應屬可信。上訴人猶主張此筆款項係
    清償系爭本票債務，尚不足採。
六、綜上所述，上訴人於97年4月24日匯款62,000元予被上訴人
    之款項，應係用以清償其積欠訴外人呂月桂之另筆借款，而
    非用以清償系爭本票債務。從而，上訴人訴請確認系爭本票
    債權不存在，而原審判決如附表編號1所示本票僅於超過5萬
    元部分之本票債權不存在，並駁回上訴人其餘之訴，於法並
    無不合，上訴意旨仍指摘原判決不當，求予廢棄改判，為無
    理由，應予駁回其上訴。
七、據上論結，本件上訴為無理由，依民事訴訟法第436條之1第
    3 項、第449條第1項、第78條，判決如主文。
中    華    民    國    100   年     6    月    9    日
                      民事第一庭審判長法  官  高榮宏
                                      法  官  童來好
                                      法  官  蔡雅惠
不得上訴。
中    華    民    國    100   年     6    月   9    日
                                      書記官  詹書瑋
附表：
┌───┬─────┬──────┬─────┐
│編號  │ 本票號碼 │   發票日   │ 票面金額 │
├───┼─────┼──────┼─────┤
│  1   │CH230153  │97年4月7日  │120,000   │
├───┼─────┼──────┼─────┤
│  2   │CH230154  │97年4月7日  │160,000   │
└───┴─────┴──────┴─────┘